【裁判字號】    94,訴,1227
【裁判日期】    951120
【裁判案由】    返還土地等
【裁判全文】
臺灣板橋地方法院民事判決              94年度訴字第1227號
原      告  癸○○
訴訟代理人  傅文民律師
複代理人    甲○○
被      告  乙○○
            丙○○
兼上 一 人
訴訟代理人  丁○○
被      告  己○○
            庚○○
上列當事人間請求返還房屋事件，經本院於民國95年10月23日言
詞辯論終結，判決如下：
    主  文
被告乙○○應將坐落台北縣鶯歌鎮○○段九七四地號土地上之門
牌號碼台北縣鶯歌鎮○○○路一一六號房屋即如附圖甲斜線Ａ部
分拆除，並將上開部分土地返還予原告及其他共有人全體。
被告丙○○應將坐落台北縣鶯歌鎮○○段九七四地號土地上之門
牌號碼台北縣鶯歌鎮○○○路一二○號及一二二號房屋即如附圖
甲斜線Ｃ部分拆除，並將上開部分土地返還予原告及其他共有人
全體。
被告己○○應將坐落台北縣鶯歌鎮○○段九七四地號土地上之門
牌號碼台北縣鶯歌鎮○○○路一二六號及一二八號房屋即如附圖
甲斜線Ｅ部分拆除，並將上開部分土地返還予原告及其他共有人
全體。
被告庚○○應將坐落台北縣鶯歌鎮○○段九七四、九七五地號土
地上之門牌號碼台北縣鶯歌鎮○○○路一三○號房屋即如附圖甲
斜線Ｆ部分拆除，並將上開部分土地返還予原告及其他共有人全
體。
被告丁○○應將坐落台北縣鶯歌鎮○○段九七五地號土地上之門
牌號碼台北縣鶯歌鎮○○○路一三二號房屋即如附圖甲斜線Ｇ部
分拆除，並將上開部分土地返還予原告及其他共有人全體。
被告丙○○應將坐落台北縣鶯歌鎮○○段九七五、九七六、九七
七地號土地上之門牌號碼台北縣鶯歌鎮○○○路一三四號房屋即
如附圖乙網狀線部分（亦即僅占用前開三筆土地部分）拆除，並
將上開部分土地返還予原告及其他共有人全體。
訴訟費用由被告乙○○負擔百分之三十五、被告丙○○負擔百分
之四十二、被告己○○負擔百分之十二、被告庚○○負擔百分之
六、被告丁○○負擔百分之五。
本判決第一項至第六項於原告依序以新臺幣壹佰參拾肆萬元、陸
拾玖萬元、肆拾陸萬元、貳拾貳萬元、壹拾玖萬元、玖拾伍萬元
分別供擔保後均得假執行；但被告如就本判決第一項至第六項依
序以新臺幣肆佰肆拾陸萬零壹佰貳拾元、貳佰貳拾柒萬肆仟肆佰
參拾元、壹佰伍拾壹萬陸仟玖佰壹拾元、柒拾參萬貳仟柒佰元、
陸拾貳萬零參佰參拾元、參佰壹拾肆萬貳仟壹佰壹拾元分別為原
告預供擔保後均得免為假執行。
    事  實 及 理  由
甲、程序方面：
    被告庚○○受合法通知，未於言詞辯論期日到場，查無民事
    訴訟法第386 條各款所列情形，茲依原告之聲請，由其一造
    辯論而為判決。
乙、實體方面：
一、原告起訴主張伊係坐落台北縣鶯歌鎮○○段974 、975 、97
    6 、977 地號土地（重測前依序為同鎮○○段尖山埔小段
    115 之5 、115 、115 之9 、115 之7 地號）之共有人，應
    有部分均為28分之1 。詎被告乙○○所有台北縣鶯歌鎮○○○路116 號房屋、被告丙○○所有台北縣鶯歌鎮○○○路
    120 號及122 號房屋、被告己○○所有台北縣鶯歌鎮○○○
    路126 號及128 號房屋、被告庚○○所有台北縣鶯歌鎮○○○路130 號房屋，被告丁○○所有台北縣鶯歌鎮○○○路
    132 號房屋、被告丙○○所有台北縣鶯歌鎮○○○路134 號
    房屋（以上房屋均未辦理保存登記），長期以來均無權占有
    原告共有上開土地（詳如附圖甲、乙所示），為此爰本於民
    法第821 條及767 條共有人之物上請求權規定，請求被告拆
    除房屋後將占有上開土地返還原告及其他共有人全體，爰聲
    明如主文第1 至6 項所示（其中原告聲明第5 項，誤載地號
    為974 ，應逕予更正為975）， 並陳明願供擔保請准宣告假
    執行。
二、被告乙○○、丙○○、丁○○、己○○則均請求駁回原告之
    訴及假執行之聲請；並陳明如受不利判決，願供擔保請准宣
    告免為假執行。被告乙○○辯稱伊係向訴外人沈祥、廖呂罕
    及沈黃香三人購買系爭系爭116 號房屋，另一共有人即訴外
    人壬○○就系爭土地與其他共有人已有默示分管契約存在，
    伊與壬○○成立不定期租賃關係，並均按時繳納租金，伊並
    非無權占有。被告丙○○則辯稱系爭120 、122 號房屋（整
    編前為同路70號）伊係向訴外人甘伯惇及甘伯峰購買，該部
    分土地係由訴外人即共有人之一黃絲衣分管，並由黃絲衣向
    其收租，另系爭134 號房屋（整編前為同路80號）係其向訴
    外人鄧蚶購買，該部分土地係由訴外人即共有人黃根旺分管
    並由被告丙○○與其訂定不定期租約，伊並非無權占有。另
    被告丁○○亦辯稱伊係向前手購入系爭132 號房屋，但不知
    前手使用系爭土地之權源。另被告己○○亦辯稱系爭126 號
    房屋係其父戊○○所贈與，系爭128 號房屋則係訴外人辛○○所贈與，但伊均不知前手使用系爭房屋權源。被告庚○○
    則未到庭爭執亦提出任何書狀作何聲明或陳述。
三、按違章建築之讓與，雖因不能為移轉登記而不能為不動產所
    有權之讓與，但受讓人與讓與人間如無相反之約定，應認為
    讓與人已將該違章建物之事實上處分權讓與受讓人。又房屋
    之拆除為一種事實上處分行為，須有事實上之處分權者，始
    有拆除之權限。最高法院86年台上字第2272號判決意旨可資
    參照。查本件被告乙○○、丙○○、丁○○、己○○對系爭
    116 號、120 號、122 號、126 號、128 號、132 號、134
    號未辦保存登記房屋均係其自前手買賣或贈與而來，雖不能
    辦理移轉登記但已受讓系爭房屋之事實上處分權之事實，均
    不爭執，並據被告提出房屋買賣契約書、財政部臺灣省北區
    國稅局贈與稅免稅證明書等件為證，並經本院依職權調取臺
    北縣房屋稅籍紀錄表在卷可憑，而被告庚○○部分亦經本院
    依職權調取系爭130 號房屋臺北縣房屋稅籍紀錄表在卷可按
    ，被告庚○○復未到場爭執或提出書狀作何陳述，自應認原
    告主張為真實，是被告對系爭房屋均有拆除權限之事實上處
    分權之事實應堪認定。（至原告起訴狀所載被告係系爭房屋
    所有權人云云，尚屬誤會，應予更正）
四、查被告乙○○、丙○○、丁○○、己○○對其上開房屋占有
    原告系爭共有土地之事實並不爭執，並經本院到場勘驗，委
    請台北縣樹林地政事務所測量在案，製有本院勘驗筆錄及該
    所土地複丈成果圖（即附圖甲、乙）在卷可憑，足認真實。
    原告主張被告上開房屋係無權占用原告共有系爭土地，被告
    乙○○、丙○○則辯稱系爭土地均經共有人分管後而與之訂
    有租賃契約，並繳納租金，並非無權占有云云，被告丁○○
    、己○○則辯稱：不知前手占有系爭土地之權源等情。是被
    告既主張係屬有權占有系爭土地，自應就該事實負舉證責任
    。查被告乙○○主張其係與另一共有人壬○○訂有土地不定
    期租賃契約，被告丙○○則主張系爭120 、122 號房屋係與
    另一共有人黃絲衣訂有土地不定期租賃契約，另系爭134 號
    房屋則係與另一共有人黃根旺訂有土地不定期租賃契約，並
    均辯稱系爭土地各共有人並訂有分管契約而出租予被告等情
    ，原告則否認系爭土地有何分管契約存在等情。經查被告乙○○、丙○○主張之土地租賃契約之出租人為第三人壬○○
    、黃絲衣，並非原告，依債權相對性原則，原告既非契約當
    事人已不足以拘束原告。而被告所另主張系爭土地各共有人
    間有默示之分管契約存在云云，惟按共有物除契約另有訂定
    外，由共有人共同管理之，民法第820 條第1 項定有明文。
    是未經共有人協議分管之共有物，共有人對共有物之特定部
    分占有收益，須徵得他共有人全體之同意（最高法院87年台
    上字第1359號判決意旨參照），經查證人即另一共有人壬○○固到庭結證稱系爭土地係其父親黃南出租，因其父親是系
    爭土地的管理人，因為我父親與其他共有人除了系爭土地外
    ，還有其他土地，系爭土地歸我父親管理，所以我父親才把
    土地出租出去，被告乙○○是我父親出租給他的，其他的被
    告並不是我父親出租出去等語（見本院95年4 月27日言詞辯
    論筆錄，第2 卷39頁），惟就其父黃南如何獲有其他共有人
    全體同意或曾協議訂定分管契約，並未舉出任何證明或分管
    協議書以供本院審酌，且依其所供是有多筆土地共有，而由
    其父就本件土地分管占有管理出租，卻又供稱僅被告乙○○
    房屋部分係其父所出租，其他被告房屋所在部分並非其父出
    租等語，則其父就本件土地苟均歸其分管，何以僅有出租被
    告乙○○部分土地，而未就其他被告占用部分土地出租？再
    參酌證人壬○○亦供稱伊係收租至93年底，後來有糾紛所以
    才沒有再收，什麼糾紛我不清楚，我怕麻煩就沒有再收等語
    （見同前筆錄），而被告丙○○主張其占用部分係向另一共
    有人黃絲衣及黃根旺承租等語，足見證人所供其父黃南當時
    得有其他共有人全體同意分管系爭土地云云，應非實在，且
    系爭共有人間就現狀管理復有相當爭執，致證人壬○○未再
    行收租，顯難認系爭共有土地有何分管契約存在，而系爭土
    地依卷內資料並未有各共有人間均明確各自占有管領部分土
    地事實，更遑認有互相容忍情形，是被告乙○○、丙○○辯
    稱系爭各共有人間有默示分管契約存在云云，亦不足採。是
    本件被告乙○○、丙○○主張之本件土地共有人分管契約既
    不能證明存在，則其中共有人壬○○、黃根旺、黃絲衣未經
    其他共有人全體同意而擅將系爭土地特定部分出租予被告乙○○、丙○○，其租約縱屬實在，對其他共有人及原告自不
    生效力，被告乙○○、丙○○自不得以上開租賃契約執以對
    抗原告及其他共有人全體，而主張其係有權占有，另其餘被
    告復不能主張證明其有何合法占有權源，是原告主張被告均
    係無權占有系爭土地之事實，堪認屬實。
五、按所有人對於無權占有或侵奪其所有物者，得請求返還之。
    又各共有人對於第三人，得就共有物之全部為本於所有權之
    請求。但回復共有物之請求，僅得為共有人全體之利益為之
    。民法第767 條前段、第821 條分別定有明文。本件被告就
    其購買或受贈具有事實上處分權之未辦保存登記房屋，既屬
    無權占有原告共有系爭土地，則原告本於上開共有人物上請
    求權之法律關係，求為判決被告應如主文第1 項至第6 項所
    示將該房屋拆除後返還占用土地予原告及其他共有人，即屬
    有據，均應准許。
六、本件判決基礎已臻明確，兩造其餘有關土地租約及收租字據
    是否真實之攻擊防禦方法及其所援用之證據，經本院審酌後
    已與判決結果不生影響，爰無再為一一論斷之必要，併予敘
    明。
七、假執行之宣告：原告及被告乙○○、丙○○、丁○○、己○○均陳明願供擔保請准宣告假執行或免為假執行，經核尚無
    不合，並就被告庚○○部分依職權為之，爰分別酌定相當之
    擔保金准許之。
八、據上論結，本件原告之訴為有理由，並依民事訴訟法第385
    條第1 項前段、第78條、第85條第1 項，第390 條第2 項、
    第392 條第2 項，判決如主文。
中    華    民    國    95    年    11    月    20    日
                  民事第三庭    法  官  朱耀平
以上正本係照原本作成
如對本判決上訴，須於判決送達後20日內向本院提出上訴狀
中    華    民    國    95    年    11    月    20    日
                                書記官  陳淑芳


司法院資訊處製作；財團法人民間司法改革基金會備份。
